【裁判字號】    89,台上,215
【裁判日期】    890121
【裁判案由】    損害賠償
【裁判全文】
最高法院民事判決                                八十九年度台上字第二一五號
    上 訴 人  戊 ○ ○
              丁○○○
              乙 ○ ○
              丙 ○ ○
    被上訴人  甲 ○ ○
右當事人間請求損害賠償事件，上訴人對於中華民國八十七年十一月十六日台灣高等
法院台南分院判決（八十六年度重訴字第二○號），提起一部上訴，本院判決如左：
    主  文
原判決關於駁回上訴人請求被上訴人連帶給付上訴人戊○○新台幣（下同）一百二十
萬零二千五百六十七元本息、丁○○○八十七萬三千一百七十九元本息、丙○○一百
十八萬六千九百六十七元本息、乙○○八十四萬三千二百五十八元本息之訴，及該訴
訟費用部分廢棄，發回台灣高等法院台南分院。
其他上訴駁回。
上訴訴訟費用，關於駁回上訴部分，由上訴人負擔。
    理  由
本件上訴人主張：原審共同被告萬騰芳於民國八十五年二月二日與林玉堂在台南縣新
化鎮虎頭埤附近飲酒，回新化鎮後，竟將所駕吉普車交與無駕駛執照之林玉堂（已死
亡，由林泰雄、林松梅繼承）駕駛，林玉堂又以時速八十至九十公里之速度，逆向行
駛，致撞及循線行駛之上訴人戊○○、丁○○○之女蔡春蓉及上訴人丙○○、乙○○
之女黃淑珠死亡。而被上訴人係本件車禍之車主，自肇事之後避不出面解決，依其於
警訊之時，先則供稱肇事駕車之人為死者林玉堂，經與萬騰芳串供之後，又稱：「車
子購買後自始即交由萬騰芳在駕駛」，無非為逃避將車子借與無駕照林玉堂之法律責
任，但姑不論是否將車子借與林玉堂駕駛肇事，但將車子購買自始即交由萬騰芳使用
，而萬騰芳亦供稱伊係受僱擔任司機，顯非單純偶發之借用，而應係基於僱用關係。
此外，萬騰芳並無其他職業營生，故被上訴人應負將車借與林玉堂暨與萬騰芳之僱用
人責任，連帶賠償彼等殯喪費、扶養費、慰藉金等情。求為命被上訴人與林泰雄、林
松梅、萬騰芳連帶給付上訴人戊○○新臺幣（下同）一百七十萬二千五百六十七元、
上訴人丁○○○一百三十七萬三千一百七十九元、上訴人丙○○一百六十八萬六千九
百六十七元、上訴人乙○○一百三十四萬三千二百五十八元，及均自起訴狀繕本送達
翌日起至清償日止按年利率百分之五計算之利息；暨被上訴人應協同上訴人向中國航
聯產物保險股份有限公司辦理汽車第三人責任險聲請理賠，保險金額六十萬元由上訴
人戊○○、丁○○○共同受領，另六十萬元由上訴人丙○○、乙○○共同受領之判決
（上訴人請求林泰雄、林松梅、萬騰芳連帶給付損害賠償部分，已判決確定）。
被上訴人則以：依交通部之規定吉普車係歸類為自用小貨車，以個人名義申請牌照者
，須為農、漁、畜牧養殖、家庭手工藝、木工、水泥工、油漆工、清潔工、水電工及
攤販等十種行業為限。萬騰芳並非上揭從業者，故以職業登記為自耕農之伊之名義申
請牌照，因此本件吉普車之登記名義人雖為伊，但事實上車主乃萬騰芳，而非伊。二
人間僅係借用名義申領牌照之關係，並無僱傭關係，上訴人對伊之請求顯無理由等語
。資為抗辯。
原審以：查，萬騰芳於八十五年二月二日午間與友人林玉堂在台南縣虎頭埤附近餐廳
吃飯並飲用稻香酒後，再回到林玉堂位於台南縣新化鎮○○街二一號家中，林玉堂又
飲用啤酒一至二罐。嗣萬騰芳駕駛其所有之ＴＮ－○五○○號吉普車搭載林玉堂外出
，下午三時五十分許，車行至台南縣新化鎮新化國中後門時，萬騰芳明知林玉堂已酒
醉，根本不具備正常駕駛技能，可預見駕車將易於肇事，但竟確信不致發生車禍，即
將車交與林玉堂駕駛（萬騰芳坐於駕駛座旁）。林玉堂於下午三時五十三分許，駕駛
該車由新化往礁坑即由西向東沿一七二號縣道行駛，途經該路東幹七八號電線桿前，
應注意在郊外道路時速不得超過六十公里，及汽車在雙向二車道內行駛時，均應在遵
行車道行駛，且依當時情形又無不能注意之情事，竟疏未注意，以時速八十至九十公
里之速度，逆向行駛於東向西車道，致迎面撞擊由東向西駛至之蔡春蓉所騎乘附載黃
淑珠之ＯＴＤ－三五六號機車，致使蔡春蓉、黃淑珠人車倒地，吉普車亦因衝力過猛
而翻倒於地，林玉堂遭拋出車外；蔡春蓉受有頭胸手足部撞裂傷內出血、黃淑珠受有
頭手足部多發性損傷骨折內出血，均當場死亡。經臺灣高等法院臺南分院以八十五年
度交上易字第二一二二號刑事判決認定明確，判處萬騰芳有期徒刑一年確定，有該判
決附卷可按。萬騰芳、林玉堂固應負共同侵權行為之賠償責任。惟查，依交通部之規
定吉普車係歸類為自用小貨車，以個人名義申請牌照者，須為農、漁、畜牧養殖、家
庭手工藝、木工、水泥工、油漆工、清潔工、水電工及攤販等十種行業。萬騰芳並非
上揭從業者，故以職業登記為自耕農之被上訴人之名義申請牌照，因此被上訴人所辯
本件吉普車之登記名義人雖為伊，但事實上車主乃萬騰芳，尚可採信。上訴人就其所
主張之事實，又無法舉證以實其說，故萬騰芳與被上訴人二人間僅係借用名義申領牌
照之關係，並無僱傭關係，上訴人對被上訴人之請求顯無理由，應予駁回。又上訴人
請求被上訴人協同辦理保險理賠，受領保險金之部分，即無審究之必要云云。爰將上
訴人請求被上訴人給付損害金及協同辦理保險理賠之訴，予以駁回。
(一)原判決關於駁回上訴人請求被上訴人連帶給付上訴人戊○○一百二十萬零二千五百
六十七元本息、丁○○○八十七萬三千一百七十九元本息、丙○○一百十八萬六千九
百六十七元本息、乙○○八十四萬三千二百五十八元本息之訴部分：
查，本件肇事車輛登記為被上訴人所有（見原審重訴卷二二六頁汽車新領牌照登記書
影本），則被上訴人與萬騰芳就該車輛真正所有權歸屬，即應依調查之證據認定之。
原審就此未遑詳加調查審認，僅憑吉普車係歸類為自用小貨車，以個人名義申請牌照
者，須限農、漁業等十種行業始得為之，即認定該車輛之登記名義人雖為被上訴人，
事實上為萬騰芳所有，自嫌速斷。又上訴人戊○○、丁○○○主張：萬騰芳於八十五
年八月十五日一審（刑事）到庭訊問其職業時答稱：「貨車司機」；問萬騰芳：「車
禍發生時作何﹖」，渠答「開車送ＩＣ板」。肇事小貨車登記為被上訴人名義，所有
權屬被上訴人所有，由被上訴人僱萬騰芳專責送貨（送ＩＣ板），故交小貨車（即本
件吉普車）給萬騰芳使用、保管，小貨車使用人（非所有權人）是萬騰芳等事實，業
據被上訴人在萬騰芳過失致死案第一審卷第四五頁自承在卷等語（見原審重訴卷七一
頁反面），究其實情如何，未見原審予以查明，並說明得否採取之理由，殊有未當。
又就本件車禍責任，林玉堂、萬騰芳與被上訴人三人間之關係究竟如何，原審亦未論
斷，亦屬可議。再者，民法第一百八十八條第一項所謂受僱人，係以事實上之僱用關
係為標準。僱用人與受僱人間是否訂立書面契約或僱傭契約上是否稱為受僱人皆非所
問。即凡客觀上被他人使用為之服勞務而受其監督者，均係受僱人（本院四十五年台
上字第一五九九號、五十七年台上字第一六六三號判例參照）。是縱本件肇事車輛係
由萬騰芳借用被上訴人名義登記，若客觀上已使人認係萬騰芳（或林玉堂）為被上訴
人服勞務而受其監督，能否以彼等內部關係，即否定被上訴人為萬騰芳（或林玉堂）
之僱用人，亦非無疑。上訴論旨，執以指摘原判決關此部分違背法令，求予廢棄，非
無理由。
(二)原判決關於駁回上訴人請求被上訴人協同辦理保險理賠部分：
查，附帶民事訴訟，係因犯罪而受損害之人，為請求回復其損害，於刑事訴訟程序附
帶提起之民事訴訟，故提起是項訴訟，須限於起訴之犯罪事實侵害個人私權，致生損
害者，始得為之（本院二十三年附字第二四八號判例參照）。本件上訴人告訴萬騰芳
涉有過失致死罪嫌，檢察官亦以此犯罪事實起訴，而被上訴人縱係依民法應負損害賠
償之人，惟協同辦理保險理賠，並非因起訴之犯罪事實所發生之損害，自不得以附帶
民事訴訟請求之。上訴人此部分之附帶民事訴訟請求，於法不合。原審雖非以此為理
由，予以裁定駁回，然其判決結果並無二致，仍應予以維持。上訴論旨，指摘原判決
關此部分違背法令，求予廢棄，非有理由。
據上論結，本件上訴為一部有理由，一部無理由。依民事訴訟法第四百七十七條第一
項、第四百七十八條第一項、第四百八十一條、第四百四十九條第一項、第七十八條
，判決如主文。
中      華      民      國    八十九    年      一      月    二十一    日
                              最高法院民事第三庭
                                  審判長法官  范  秉  閣
                                        法官  朱  建  男
                                        法官  曾  煌  圳
                                        法官  許  澍  林
                                        法官  鄭  玉  山
      右正本證明與原本無異
                                              書  記  官
中      華      民      國    八十九    年      二      月     十五     日


司法院資訊處製作；財團法人民間司法改革基金會備份。
